【裁判字號】    97,交抗,52
【裁判日期】    970915
【裁判案由】    違反道路交通管理處罰條例聲明異議
【裁判全文】
臺灣高等法院花蓮分院交通事件裁定      97年度交抗字第52號
抗  告  人
即處分機關  交通部公路總局臺北區監理所花蓮監理站
代  表  人  林富英
受  處分人  甲○○
上列抗告人因受處分人違反道路交通管理處罰條例案件，不服臺
灣花蓮地方法院中華民國97年7月14日（97年度交聲字第192號）
裁定，提起抗告，本院裁定如下：
    主  文
抗告駁回。
    理  由
一、本件原裁定意旨略以：
（一）受處分人於民國 (下同)97年5月24日晚間22時50分許，因
      參加喜宴而喝了1瓶啤酒，宴後騎乘車牌號碼AN7-390號重
      型機車於台九線嘉里段200公里處為警攔檢，經檢測酒測
      值達每公升0.33毫克而為警依違反道路交通管理處罰條例
      第35第1項第1款、第22條第1項第4款規定裁處罰鍰各新臺
      幣 (下同)15,000元、1,800元，並吊扣普通大貨車駕駛執
      照12個月，施以道安講習處分等情，有交通部公路總局臺
      北區監理所花蓮監理站花監違字第裁44-P00000000號違反
      道路交通管理事件裁決書1紙在卷足憑，且為受處分人所
      自承。是受處分人有上開酒後駕車之違規事實，自堪以認
      定。惟受處分人至監理站繳納罰鍰時，監理站卻告知其無
      機車駕照（已經吊銷），故吊扣其自用大貨車駕照，但其
      職業為汽車送貨員，被吊扣駕照就會失去工作，且其騎乘
      的是機車，為何要吊扣其汽車駕照，爰依法聲明異議。
（二）按汽車駕駛人，駕駛汽車經測試檢定，有酒精濃度超過規
      定標準者，處1萬5千元以上6萬元以下罰鍰，並當場移置
      保管該汽車及吊扣其駕駛執照1年，且應接受道路交通安
      全講習；汽車駕駛人飲用酒類後，其吐氣所含酒精濃度超
      過每公升0.25毫克以上者，不得駕車，道路交通管理處罰
      條例第3條第8款、第35條第1項第1款、第24條第1項第2款
      及道路交通安全規則第114條第2款分別定有明文。再按道
      路交通管理處罰條例第68條業於94年12月14日修正，並自
      95年3月1日施行，修正前之道路交通管理處罰條例第68條
      規定「汽車駕駛人，因違反本條例及道路交通安全規則之
      規定，受吊扣或吊銷駕駛執照處分時，吊扣或吊銷其持有
      各級車類之駕駛執照」，修正後同條例第68條則規定為「
      汽車駕駛人，因違反本條例及道路交通安全規則之規定，
      受吊銷駕駛執照處分時，吊銷其持有各級車類之駕駛執照
      」。而上開條文修正前，原提案修正之條文內容為「汽、
      機車駕駛人，因違反本條例及道路交通安全規則之規定，
      受吊扣或吊銷駕駛執照處分時，吊扣或吊銷其違法或違規
      當時所駕駛車輛之駕駛執照」，其立法理由略稱「原條文
      將違法或違規駕駛人所持有各級車類之駕駛執照一併吊扣
      或吊銷，失之過酷，影響人民工作及生活甚鉅，爰修正之
      」等語是揆諸上開立法理由及歷程，依修正後同條例第68
      條之規定，受「吊銷駕駛執照」處分者，仍維持吊銷駕駛
      人持有各級車類之駕駛執照，至受「吊扣駕駛執照」之處
      分者，則僅「吊扣」其違法或違規當時所駕駛車輛之駕駛
      執照，而不另吊扣其所持有之其他各級車輛種類之駕駛執
      照，至若駕駛人並無該級車類之駕駛執照，即無從執行吊
      扣駕駛執照之處分，而僅係應否依道路交通管理處罰條例
      第22條第1項規定處罰駕駛人之問題，乃屬當然。
（三）本件受處分人係酒後駕駛重型機車而違反道路交通管理處
      罰條例第35條第1項第1款之規定，揆諸前揭法律規定及說
      明意旨，原處分機關依法即僅能吊扣其重型機車駕駛執照
      ，並無得吊扣受處分人所持有他級駕駛執照之依據，自不
      得因受處分人之重型機車駕駛執照已經吊銷，即吊扣其普
      通大貨車之駕駛執照以代之。上開處置方式，雖可能產生
      無照駕駛之駕駛人，反而較有照駕駛之駕駛人得受有毋需
      吊扣駕駛執照處罰利益之疑慮，然行政程序法第7條第3款
      亦明定行政行為採取之方法所造成之損害不得與欲達成目
      的之利益顯失均衡，本件原處分機關將受處分人普通大貨
      車駕駛執照予以吊扣，固可達成杜絕受處分人將來繼續酒
      醉駕車之目的，惟亦同時剝奪受處分人駕駛普通大貨車為
      業並賴以謀生之權利，顯不符比例原則，亦與前揭道路交
      通管理處罰條例第68條之修法意旨不相符合，自有未洽。
（四）至於原處分機關依道路交通管理處罰條例第35條第1項第1
      款、第22條第1項第4款規定裁處受處分人罰鍰各15,000元
      、1,800元，並依同條例第24條第1項第2款規定施以道安
      講習部分核無違誤，受處分人異議並無理由，故予駁回。
二、抗告意旨略以：
（一）按「汽車駕駛執照為駕駛汽車之許可憑證，由駕駛人向公
      路監理機關申請登記，考驗及格後發給之。汽車駕駛人經
      考驗及格，未領取駕駛執照前，不得駕駛汽車」、「領有
      大貨車駕駛執照者，得駕駛小型車、輕型機器腳踏車」、
      「汽車駕駛人領有汽車駕駛執照，駕駛重型機車處新臺幣
      1,800元」，道路交通安全規則第50條、第61條、道路交
      通管理處罰條例第22條分別定有明文。
（二）道路交通管理處罰條例第35條第1項第1款所規定之「吊扣
      駕駛執照」，係指「吊扣駕駛人酒後違規駕駛時，駕駛該
      違規車輛所憑之駕駛執照」，亦即以領有普通小行車駕駛
      執照者，酒後違規駕駛普通小型車時，所吊扣者即係該駕
      駛者之普通小型車駕駛執照。但因取得高一級車類之駕駛
      資格者，依憑其所領有之較高級駕駛執照，酒後違規駕駛
      較低級之車輛時，自仍應吊扣其駕駛該違規車輛所憑之較
      高級駕駛執照，始符合道路交通安全規則第114條第2款、
      第53條、第61條第1項及道路交通管理處罰條例第35條第1
      項第1款規定之意旨。查本件受處分人因連續有酒後駕車
      行為，其普通重型機車駕駛執照因而受吊銷3年（94年9月
      12日至97年9月11日）處分在案，是以受處分人違規當時
      係依憑普通大貨車駕駛執照違規駕駛重型機車，自應吊扣
      其駕駛該重型機車所憑之普通大貨車執照。
（三）本件原裁定（臺灣花蓮地方法院97年度交聲字第192號）
      受處分人當時駕駛該違規車輛所憑之駕駛執照，係以持有
      之大貨車駕駛執照為許可憑證，爰此，原處分機關依前揭
      規定吊扣其許可駕駛憑證，當無違誤。再者，本件受處分
      人已多次酒醉駕車為警查獲，顯見其漠視交通安全之輕率
      態度，若不杜絕其繼續酒醉駕車之行為，難收矯治效果。
      且違反道路交通管理處罰條例之規定致須接受吊扣或吊銷
      駕駛執照處分者，意謂其違規行為對道路交通秩序之維持
      及道路交通安全已生影響，限制其繼續駕車行使道路之權
      利，其係屬駕駛行為之限制，並不因所持駕駛執照種類不
      同而有所差異。
三、經查：
（一）按汽車駕駛人，駕駛汽車經測試檢定酒精濃度超過規定標
      準者，處新臺幣1萬5千元以上6萬元以下罰鍰，並當場移
      置保管其車輛及吊扣其駕駛執照1年，道路交通管理處罰
      條例第35條第1項第1款定有明文。復按，道路交通管理處
      罰條例第68條業於94年12月14日修正，並自95年3月1日施
      行，修正前之道路交通管理處罰條例第68條規定：「汽車
      駕駛人，因違反本條例及道路交通安全規則之規定，受『
      吊扣或』吊銷駕駛執照處分時，『吊扣或』吊銷其持有各
      級車類之駕駛執照。」；而修正後之道路交通管理處罰條
      例第68條則規定：「汽車駕駛人，因違反本條例及道路交
      通安全規則之規定，受吊銷駕駛執照處分時，吊銷其持有
      各級車類之駕駛執照。」，即將原條文中之「吊扣或」3
      字刪除，查其立法過程：該條文修正前之原提案修正條文
      為：「汽、機車駕駛人，因違反本條例及道路交通安全規
      則之規定，受『吊扣或吊銷』駕駛執照處分時，『吊扣或
      吊銷』其違法或違規當時所駕駛車輛之駕駛執照。」，交
      通部於委員審查會時表達反對意見，認為此修正結果將產
      生如駕駛人以其領有之聯結車、大客車、大貨車駕駛執照
      駕駛小型車，而有違規酒後駕車、肇事逃逸等情時，將無
      法吊扣或吊銷其所持駕駛執照，以達有效處罰與維護道路
      交通安全之目的。然立法者考量因違規而吊扣駕照，不宜
      連其他如職業上、生活上所需之駕照一併吊扣，否則恐影
      響人民工作及生活甚鉅，有失之過酷等情，最終協商通過
      之道路交通管理處罰條例第68條，係將「吊扣或」3字刪
      除，以上立法過程，有立法院公報94卷48期3430號二冊頁
      107至136、94卷70期3452號頁135至141可考。顯見立法者
      真意在於汽車駕駛人因違反道路交通管理處罰條例及道路
      交通安全規則之規定，受「吊銷駕照」處分者，仍維持一
      併吊銷其持有各級車類之駕駛執照，至於受「吊扣」駕駛
      執照處分時，僅能「吊扣」違規當時所駕駛車輛之駕駛執
      照，不能再擴大適用。「吊扣」其持有各級車類之駕駛執
      照，自為顯明。況此修正並未剝奪各交通執法單位適用道
      路交通管理處罰條例時之裁量權，各交通執法單位仍可依
      駕駛人不同違規情狀依法為輕重不同之裁量，僅就擴大吊
      扣駕照之處分，為限縮之修正。是以本件受處分人違反道
      路交通管理處罰條例之事實，抗告人及受處分人皆無異議
      ，並有違反道路交通管理事件裁決書、舉發違反道路交通
      管理事件通知單可憑，應信為真實。其違規時係騎乘重型
      機車，所應吊扣者為重型機車之駕照，則抗告人吊扣相對
      人之普通大貨車駕照，於法不合，原裁定予以撤銷，並無
      違誤。
（二）次查，駕駛人取得高一級車類之駕駛資格者，應換發駕駛
      執照，並准其駕駛較低級車類之車輛，為道路交通安全規
      則第61條所明定，又依道路交通安全規則第53條、道路交
      通管理處罰條例第21條、第21條之1、第22條就駕駛執照
      分類，並無所謂1人1照之情形，故受處分人本得同時持有
      普通大貨車駕駛執照及普通重型機車駕駛執照，並分別憑
      以駕駛普通大貨車以下等級之汽車、普通重型機車以下等
      級之機車，但不得憑普通大貨車駕駛執照駕駛普通重型機
      車，前揭道路交通管理處罰條例第22條第1項第4款設有處
      罰規定。抗告人認為本件受處分人係憑普通大貨車駕照而
      駕駛重型機車之論述，即屬無稽，自不得做為吊扣受處分
      人之普通大貨車駕駛執照之理由。
（三）抗告人又主張，違反道路交通管理處罰條例規定，致須接
      受吊扣或吊銷駕駛執照處分者，意謂其違規行為對道路交
      通秩序之維持及道路交通安全已生較大影響，限制其繼續
      駕駛行使道路之權利，其係屬駕駛行為之限制，並不因所
      持駕駛執照種類不同而有所差異。然人民之工作權及生存
      權應受保障，為憲法第15條所明定，駕駛人所為之違規行
      為，固應受處分，惟裁處之範圍、方式、手段等應遵守比
      例原則，不得擴大限制致影響人民生活。本件受處分人於
      違規時既係駕駛重型機車，是其依法所受之處分應為限制
      其駕駛重型機車之權利，至受處分人已受吊銷重型機車駕
      駛執照處分，致違規當時駕駛重型機車係屬「無照駕駛」
      之情狀，應如何裁罰，係另一問題，但不能因此即謂吊扣
      受處分人普通大貨車駕駛執照係有理由。原裁定撤銷原處
      分機關吊扣受處分人普通大貨車駕照12月之處分，於法並
      無不合，抗告人所執抗告理由，應予駁回。
四、據上論斷，應依道路交通案件處理辦法第26條、刑事訴訟法
    第413條，裁定如主文。
中    華    民    國    97    年    9    月    15    日
                交通法庭審判長法  官  謝志揚
                              法  官  劉雪惠
                              法  官  賴淳良
以上正本證明與原本無異。
本件裁定不得再抗告。
                              書記官  邱廣譽
中    華    民    國    97    年    9     月    15    日


司法院資訊處製作；財團法人民間司法改革基金會備份。
